【裁判字號】    97,破,9
【裁判日期】    970407
【裁判案由】    破產宣告
【裁判全文】
臺灣臺南地方法院民事裁定                 97年度破字第9號
聲  請  人
即 債 務人    甲○○
上列聲請人聲請宣告破產事件，本院裁定如下：
    主  文
聲請駁回。
程序費用由聲請人負擔。
    理  由
一、本件聲請意旨略以：
(一)、緣聲請人即債務人向債權人中華商業銀行股份有限公司永康
    分公司（下稱中華銀行）、台新國際商業銀行股份有限公司
    台北分公司（下稱台新銀行）、臺灣新光商業銀行股份有限
    公司（下稱新光銀行）、中國信託商業銀行股份有限公司（
    下稱中國信託銀行）申辦信用卡、現金卡等，並向債權人復
    華商業銀行股份有限公司（更名為元大商業銀行股份有限公
    司）永康分公司（下稱元大銀行）、中國信託銀行敦北分公
    司、新竹國際商業銀行股份有限公司（更名為渣打國際商業
    銀行股份有限公司）台南分公司（下稱渣打銀行）、台新銀
    行苓雅分公司申辦信用貸款。聲請人之前於民國89年8月間
    因弟弟欠錢被人追討，故向中國信託銀行借貸新台幣（下同
    ）10萬元代為還款，後聲請人為父清償賭債再度借貸7萬元
    ，另於90年間與朋友一起投資期貨而借貸12萬元，之後93
    年10月間因買房子受詐騙集團詐騙而再度借貸20萬元，另聲
    請人亦為償還債務而參加民間互助會，每月約需支付1萬元
    （因為係死會，所以必需支付），加上借貸循環利息累積下
    來債務總金額已逾200萬元。為了維持家中的開銷、孩子的
    教育費等，在不得已的情形下只得以信用卡、現金卡週轉，
    以維持家庭生活，但在高利率惡性循環之下迅速累積債務，
    截至96年5月31日為止積欠本金、利息、遲延利息、違約金
    及費用總計2,051,241元。
(二)、聲請人目前在台灣康寧顯示玻璃股份有限公司擔任操作員，
    每月收入約38,000元，聲請人之收入扣除每月固定支出約28
    ,000 元後，大約可結餘1萬元，聲請人曾於95年6月6日參與
    協商，但每月須繳納19,135元（實際金額19,118元加匯費17
    元），聲請人曾繳納過10期，但每月剩餘金額實在無法負擔
    ，且一期未繳即視為全部到期，使聲請人狀況更雪上加霜。
    又依聲請人之教育程度、職業、收入、信用、財產狀況及負
    債情形，聲請人顯已無清償債務之能力，聲請人自知一旦經
    法院宣告破產，個人信用將難有恢復之日，各銀行亦多會拒
    絕再與聲請人往來，惟如不採此法，恐將一再陷入以債養債
    之惡性循環中，債務額將更行擴大，且聲請人亦努力工作，
    並非不事生產之人，實非不得已始以現有財產35萬元（聲請
    人之姐顏瑩暄贈與25萬元及聲請人公司配股約10萬元）聲請
    破產。再者，一經宣告破產，並不意謂聲請人即免負任何債
    務人責任；反之，破產人之生活應趨於簡樸、節省消費，一
    有任何惡意隱匿財產行為，法院並得隨時撤銷原准許裁定。
    另破產法第82條規定，破產宣告後，破產終結前，破產人所
    取得之財產，亦構成破產財團，是以，除聲請人現所提出之
    財產可供破產分配之用外，聲請人之收入亦應納入破產財團
    ，故以聲請人目前收入及開銷狀態而言，在未償還債務情況
    下，破產財團將可較現所提出之財產範圍更大。且依破產法
    第148條規定旨趣，除債務人之財產不敷清償破產財團之費
    用及財團之債務外，尚難認無宣告破產之實益（司法院院字
    第1505號(二)解釋參照）。
(三)、按破產，對於債務人不能清償者，宣告之；破產，除另有規
    定外，得因債權人或債務人之聲請宣告之；破產法第57條、
    第58條第1項定有明文。故衹要債務人有不能清償債務之情
    事，即可宣告破產，至於宣告破產有無實益，似非宣告破產
    時所應斟酌之要件。台灣高等法院85年度抗字第508號裁定
    意旨亦早有指示。而最近台灣高等法院高雄分院95年破抗字
    第3號裁定更加明確指示謂：「縱（組成破產財團）事後破
    產程序進行中確有破產財團不足清償財團費用及財團債務情
    事，亦僅是否應依同法（破產法）第148條規定，裁定破產
    程序終止，然究非宣告破產時之消極要件。」更是更加明白
    表示，有無破產實益，不應斟酌在是否准許宣告破產中，而
    只是事後是否應依破產法第148條終止破產程序的問題而已
    ，不能反倒果為因，變成變相剝奪人民宣告破產之權利，此
    乃是高等法院對於破產事件的一貫見解。另政府機關已積極
    訂立相關債務清償法規因應，按依立法院剛通過之消費者債
    務清理條例之精神，在於使經濟上處於弱勢地位之消費者，
    得依照較現行破產法簡單易行之程序處理其債務，讓債務問
    題不再惡化，得以有經濟上重生之機會，因此為配合政府政
    策及使經濟弱者得有重生之機會，自應從寬認定破產之要件
    。況且，聲請人之所以會陷入要聲請破產之窘境，有一部分
    之原因是肇因於債權銀行為了市佔率而濫發信用卡及現金卡
    ，卻不做債信控管的工作，使聲請人逐漸的陷於以卡養卡的
    無底深淵，故聲請人之所以到最後要聲請破產，不能完全歸
    責於聲請人，債權銀行亦應負一部分之責任。從而法院不得
    僅著眼於銀行之利益，而犧牲廣大債務人之利益。為此，聲
    請人爰依破產法第1條、第57條及第58條等規定，聲請宣告
    破產等語。
二、按破產，對債務人不能清償債務者宣告之，此觀破產法第57
    條規定即明。是破產者，乃於債務人不能清償其債務時，為
    使多數債權人獲得公平滿足，並兼顧債務人之利益，而就債
    務人之總財產，由法院參與其事之一般強制執行之程序之謂
    。惟按行使權利，履行義務，應依誠實及信用方法，民法第
    148條第2項有明文規定。是於債之關係上，債權人與債務人
    雙方均應本於誠信原則，於以法律行為追求自己之利益之際
    ，亦應顧及對方之利益，並考量債權債務在社會上之作用。
    是以債務人是否不能清償債務，必須斟酌債務人應即時清償
    之債務，於客觀上不論以正當之財產、勞務、信用，是否均
    已符合無法繼續清償之情形？若認債務人之給付於客觀上已
    為不可期待時，衡量雙方之利益及損害，自應允債務人得利
    用法定破產程序以獲取重新更生之機會。惟若債務人僅係一
    時債務過度困難或造成其經濟上困窘之威脅，惟未至給付之
    困難度已高於超越合乎義務之困難性時，或債務人已與債權
    人達成清償協議，而其履行並無困難卻故不履行，或有其他
    情事，在客觀上顯係在濫用破產程序以規避其應負擔之償還
    責任，而有違誠信原則時，應認法院得裁定駁回債務人破產
    之聲請，以資衡平債權人及債務人之權益。
三、經查：
(一)、聲請人即債務人之前與全體無擔保債權銀行達成債務協商分
    期還款協議，同意自95年7月起，分120期，年利率2%，每月
    10日以19,118元依各債權銀行債權金額比例清償各項債務，
    惟嗣於96年6月8日毀諾之事實，有聲請人95年6月6日書立之
    協議書影本及中華銀行97年3月13日民事陳報狀在卷足憑。
    又聲請人目前積欠多數債權人下列債務：元大銀行借款本
    金321,133元及其利息暨違約金；渣打國際銀行借款本金1
    70,161元及其利息暨違約金；新光銀行借款8,783元；
    中國信託銀行借款352,011元（計至96年12月止）及利息；
    中華銀行借款546,355元及利息；台新銀行借款549,343
    元及利息；已據聲請人提出債權人清冊及無擔保債務還款計
    劃為證，且有元大銀行97年2月29日民事呈報狀、渣打國際
    銀行97年3月3日民事陳報狀、新光銀行民事陳報狀、中國信
    託銀行民事陳報狀及中華銀行97年3月13日民事陳報狀附卷
    可稽。惟聲請人上開債務情況，對照本院依職權調取聲請人
    之財產資料，聲請人於台灣康寧顯示玻璃股份有限公司工作
    ，自96年1月至97月2月每月領取薪資（薪資淨額加獎金淨額
    ）依序各為109,746元、97,142元、49,045元、50,296元、
    40,656元、44,980元、58,148元、38,017元、49,687元、61
    ,627元、43,222元、43,862元、110,920元、108,728元；並
    參酌台灣省96年度每人每月最低生活費標準為9,509元；此
    有台灣康寧顯示玻璃股份有限公司97年3月3日康發中（97）
    字第9720024號函附聲請人所得明細資料及內政部96年7月20
    日台內社字第0960112866號函附歷年最低生活費一覽表在卷
    足佐，顯見以聲請人之薪資所得，並非無法按月以19,118
    元依各債權銀行債權金額比例清償各項債務。
(二)、次查，聲請人與其配偶林明輝固育有二名子女，有戶籍謄本
    在卷可查，惟按直系血親相互間互負扶養之義務；夫妻互負
    扶養義務，其負扶養義務之順序與直系血親卑親屬相同，其
    受扶養權利之順序與直系血親尊親屬相同，民法第1114條第
    1款及第1116條之1分別定有明文。本院審酌聲請人之配偶林
    明輝於95年度投資多家上市公司，財產總額為1,820,450元
    ，且於96年3月1日至97年3月11日間多次買賣股票，交易金
    額亦高達3,379,840元，有稅務電子閘門財產所得調件明細
    表及日陞證券股份有限公司97年3月11日陞字第57號函附股
    票買賣交易明細附卷可按，足認依聲請人之配偶林明輝之經
    濟能力，即能負擔聲請人及其二名子女之日常生活所需費用
    ，毋須聲請人獨力負擔子女之教養費用。復斟酌聲請人為62
    年7月11日出生，若計至勞工強制退休年齡60歲為止，尚有
    26年之工作能力，依聲請人前開財產及勞務所得等狀況，並
    對照我國96年度每人每月最低生活費標準為9,509元，甚難
    謂聲請人於客觀上有履行困難，不可期待其繼續為清償之情
    事。
(三)、是以，本院綜合上開調查證據之結果，認以聲請人目前客觀
    上之財產、勞務、信用等一切情狀，聲請人之給付於客觀上
    非不可期待其繼續清償，且聲請人既已與債權人達成清償協
    議，而其履行於客觀上亦無困難，揆諸前開說明，聲請人聲
    請宣告破產，即與破產法第57條規定之要件不合。從而，聲
    請人聲請宣告破產，為無理由，應予駁回。
四、依破產法第5條、民事訴訟法78條，裁定如主文。
中    華    民    國    97    年    4     月    7     日
                  民事第三庭    法  官  張季芬
以上正本係照原本作成。
如對本裁定抗告須於裁定送達後10日內向本院提出抗告狀，並應
繳納抗告費新台幣1,000元整。
中    華    民    國    97    年    4     月    7     日
                                書記官  顏惠華


司法院資訊處製作；財團法人民間司法改革基金會備份。
